臺灣高等法院花蓮分院刑事裁定　　　　　　　　　　　　 九十三年度抗字第七號
　　抗告人即自訴人　丙○○
　　共同抗告代理人　曾泰源律師
　　被　　　　　告　乙○○
右抗告人因被告誣告案件，不服臺灣花蓮地方法院九十二年度自字第一一號中華民國
九十三年一月六日所為裁定，提起抗告，本院裁定如左：
    主  文
抗告駁回。
    理  由
一、本件自訴意旨略以：被告乙○○（所犯竊盜罪，業經判決有罪確定）竊取抗告人
    甲○○所有膠筏上之支架，遭抗告人丙○○及甲○○查知，竟基於意圖使人受刑
    事處分之犯意，於民國九十年十月二十八日向花蓮縣警察局吉安分局仁里派出所
    誣指虛構稱：抗告人丙○○、甲○○及丁○○於九十年十月二十四日上午十一時
    許，在被告住宅後空地，共同向被告嚇稱：「若不簽下字據及本票賠償，將加害
    於你及你的父母」等詞，被告因此心生畏懼，乃書寫記載：「因本人破壞甲○○
    先生竹筏，偷拿船機零件．．．願以新台幣（下同）三十萬元賠償」之和解書，
    並開立同面額之本票乙紙。嗣抗告人丙○○、甲○○二人見被告當時獨自一人老
    實可欺，且有新購Ｑ四－七四九二號汽車乙部，渠等見狀，乃接續於同日十三時
    許，共同脅迫被告駕駛該車至劉和佳即抗告人丁○○妻舅劉和佳所經營之「請鄉
    親當舖」店內，強制被告將該車辦理典當三十萬元，交由抗告人丙○○等人收取
    後，抗告人等乃將本票退回予被告等不實事實，請求訴追抗告人丙○○、甲○○
    涉犯刑法第三百零四條第一項之強制罪嫌及同法第三百零五條之恐嚇罪嫌；而抗
    告人丁○○則涉嫌犯同法第三百零四條第一項之幫助強制罪嫌之犯行，並應接受
    刑事處分。惟該案嗣經臺灣花蓮地方法院以九十一年度易字第二七九號判決諭知
    抗告人三人無罪，經檢察官不服提起上訴，復經本院以九十二年度上易字第一六
    號判決駁回上訴確定，足見被告確有誣告之事實，因認被告涉犯刑法第一百六十
    九條第一項之誣告罪云云。
二、原審法院則於庭訊調查及檢閱相關卷證後以：被告行竊膠筏支架，依法雖須賠償
    ，然稽之案發時膠筏狀況，並非新品，而膠筏白鐵支架更非高價值之物，究應如
    何計算折舊，當非倉促之間所能為之，衡情一般人當會仔細斟酌再三，始能決定
    ，更遑論是須支付高達三十萬元之鉅額賠償金。再者，被告事後經過嚴正之偵審
    程序，亦僅坦承拾獲支架，自始至終否認有行竊犯行，是被告誠然會在沒有任何
    積極證據足證有毀壞膠筏之際，即輕易承諾賠償鉅款，殊值懷疑。更進言之，如
    被告自願賠償三十萬元，當會衡量資金從何而來，豈會在亳無具體資金來源之擔
    保下，即於當日簽發三十萬元面額本票乙紙，復自願在抗告人之指引下，至劉佳
    和即抗告人丁○○之姻親所開設之請鄉親當舖典當車輛？稽之以上疑點，可見抗
    告人等之行為，確有檢討之處。況且，本件經檢察官送法務部調查局為測謊鑑定
    結果，認：丙○○、甲○○二人均稱：「其未強迫乙○○簽本票及簽和解書」，
    經測試呈情緒波動反應，研判有說謊；丁○○稱：「其未強迫乙○○簽本票及簽
    和解書」，經測試無情緒波動反應，研判未說謊；乙○○稱：「沒有竊取竹筏、
    沒有自竹筏上將系爭白鐵支架拆下、甲○○等人有強迫簽立本票」等問題經測試
    均無情緒波動反應，研判未說謊，益徵被告並無虛構事實犯行。故抗告人等雖事
    後獲法院為無罪之諭知，然此乃為法院就全案卷證所為之綜合評斷，並不足據此
    即率認被告有故意捏造事實之誣告犯行，被告所為與誣告罪之構成要件不符，復
    查無其他積極證據，足認被告確有抗告人所指之犯行，被告之犯罪嫌疑有所不足
    ，爰依法裁定駁回抗告人在原審法院之自訴。
三、抗告意旨則以：原審法院以犯罪嫌疑不足駁回抗告人之自訴，實未盡調查之能事
    ，亦未審酌被告在自由意志之交互詰問下，自承抗告人無一人有何恐嚇、脅迫典
    當車輛或妨害自由之犯行，實足以反證被告在警訊、偵查中之指述係為誣告。另
    原審法院置被告竊盜有罪確定判決於不顧，難令人甘服，爰依法提起抗告云云。
四、按刑法誣告罪之成立，以意圖他人受刑事處分或懲戒處分，而為虛偽之告訴、告
    發、報告者為要件。所謂虛偽，係指明知無此事實故意捏造而言，若告訴人誤認
    有此事實或以為有此嫌疑，自不得指為虛偽，即難科以本罪；又稱誣告者，即虛
    構事實進而申告他人犯罪而言，所謂虛構事實，係指明知無此事實而故意捏造者
    而言，如若出於誤信、誤解、誤認或懷疑有此事實，或對於其事實張大其詞，或
    資為其訟爭上之攻擊或防禦方法，或其目的在求判明是非曲直者，固均不得謂屬
    於誣告，即其所申告之事實，並非完全出於憑空捏造或尚非全然無因，只以所訴
    事實，不能積極證明為虛偽或因證據不充分，致被誣人不受追訴處罰者，仍不得
    成立誣告罪，最高法院四十年度台上字第八八號判例、五十五年度台上字第八八
    八號判例、八十三年度台上字第一九五九號判決意旨可資參照。
五、經查：被告於其花蓮縣光華村光華七十二之一號住宅後遭抗告人甲○○、丙○○
    發現遭竊之膠筏白鐵支架，雙方進而發生爭論，被告同意書立和解書及簽發本票
    作為賠償依據，嗣後並隨車前往當舖典當其所有車輛等情，業據抗告人等於原審
    法院審理時所是認。故對於被告書立和解書及簽發本票之動機，兩造說詞雖有出
    入，惟衡諸常情，一般人在突遭此爭端時，實難保持理性冷靜，因此言語上、情
    緒上有所磨擦，在所難免，被告因於主觀上產生遭受強制、恐嚇之感受，自非難
    以理解。則被告據此前往派出所對抗告人等提起告訴，尚非全然無因，亦非刻意
    憑空捏造事實，縱使所述容有誇大或尚有合理懷疑而不獲採認，亦難解為被告係
    意圖使抗告人等受刑事處分而虛構事實提出告訴。另抗告意旨所指原裁定置被告
    竊盜有罪確定判決於不顧乙節，核該確定判決乃以被告有無竊盜之犯罪事實作為
    判斷標的，對於竊盜後所生之種種糾紛，究竟有否構成恐嚇、強制或妨害自由等
    罪，並非該確定判決所審斷之範圍，尚難以該案件業經認定被告犯有竊盜罪確定
    ，即認被告涉有本件誣告罪嫌。
六、綜上所述，揆諸前揭判例說明，本件尚與誣告罪之構成要件有間；此外，復查無
    其他積極證據足以證明被告確有誣告犯行，自屬不能證明被告犯罪。原審法院本
    此見解，以被告犯罪嫌疑不足而裁定駁回自訴，核無不合。抗告人仍執前詞，指
    摘原裁定不當，求予撤銷發回，非有理由，應予駁回。
據上論斷，應依刑事訴訟法第四百十二條，裁定如主文。
中      華      民      國    九十三      年    二      月    十  九    日
                              審判長法官  吳  鴻  章
                                    法官  黃  永  祥
                                    法官  張  健  河
右為正本證明與原本無異。
本件不得再抗告。
                                  書記官  陳  有  信
中      華      民      國    九十三      年    二      月    十  九    日
